【裁判字號】    94,選訴,17
【裁判日期】    950607
【裁判案由】    選罷法等
【裁判全文】
臺灣花蓮地方法院刑事判決              94年度選訴字第17號
公  訴  人  臺灣花蓮地方法院檢察署檢察官
被      告  丙○○
            未○○
            酉○○
            丑○○
上  一  人
選任辯護人  楊志航律師
上列被告等因選罷法等案件，經檢察官提起公訴（94年度選偵字
第42、48、53號），本院判決如下：
    主  文
丙○○共同連續對於有投票權之人，交付賄賂，而約其投票權為
一定之行使，處有期徒刑壹年陸月，褫奪公權貳年。扣案預備用
以行賄之賄賂米酒拾箱均沒收。
未○○有投票權之人，收受賄賂，而許以其投票權為一定之行使
，處有期徒刑伍月，如易科罰金，以參佰元折算壹日，褫奪公權
壹年。收受之賄賂新台幣參仟元沒收，如全部或一部不能沒收時
，追徵其價額。
酉○○有投票權之人，收受賄賂，而許以其投票權為一定之行使
，處有期徒刑伍月，如易科罰金，以參佰元折算壹日，褫奪公權
壹年。收受之賄賂新台幣參仟元沒收，如全部或一部不能沒收時
，追徵其價額。
丑○○有投票權之人，收受賄賂，而許以其投票權為一定之行使
，累犯，處有期徒刑陸月，如易科罰金，以參佰元折算壹日，褫
奪公權壹年。收受之賄賂新台幣貳仟元沒收，如全部或一部不能
沒收時，追徵其價額。
    事  實
一、丑○○曾因偽造文書案件，經本院判處有期徒刑3 月確定，
    甫於民國93年8 月23日易科罰金執行完畢。緣丙○○係花蓮
    縣第16屆第5 選區縣議員候選人，為求順利當選，竟夥同競
    選總幹事巳○○（已結），共同基於「綁椿」賄選之概括犯
    意聯絡，由丙○○於94年8月31日交付1張面額新台幣（下同
    ）50萬元之支票（嗣經丙○○領回16萬元）予巳○○，由巳
    ○○負責以現金財物及免費招待飲宴方式進行「綁椿」之賄
    選行為；巳○○則自94年9月中旬起，連續在花蓮市○○○街
    6號「落腳處」（工作人員休息處所），分別交付戌○○1萬
    元、卯○○7千元、午○○2千元、辰○○5千元、甲○○5千
    元、乙○○7千元、己○○3千元、子○○7千元、丑○○2千
    元、庚○○3千元、癸○○7千元、辛○○5千元、壬○○2千
    元、未○○3千元、酉○○3千元、申○○5千元、丁○○5千
    元之賄賂（均有投票權，除未○○、酉○○、丑○○外，其
    餘受賄之人均已結），並自94年11月24日起至同年月28日止
    ，連續在寅○○所經營，位於花蓮市○○街13號亞里亞給小
    吃店，以每桌1200元之餐飲免費招待卯○○、辰○○、甲○○、癸○○，以此等方式，尋求渠等投票予丙○○，渠等亦
    均表示支持丙○○而許以投票權為一定之行使。嗣於94年12
    月2日上午7時40分許，經警在巳○○位於花蓮市○○○○街
    39巷30弄121 號住處持搜索票搜索而查獲，並扣得預備用以
    行賄之米酒10箱。
二、案經花蓮縣警察局及花蓮縣調查站移送臺灣花蓮地方法院檢
    察署檢察官偵查起訴。
    理  由
一、證據能力部分：
    (一)按刑事訴訟法第159條第1項規定：被告以外之人於審判外
      之言詞或書面陳述，除法律有規定者外，不得作為證據。
      被告以外之人於偵查中向檢察官所為之陳述，除顯不可信
      之情況外，得為證據；被告以外之人於檢察事務官、司法
      警察官或司法警察調查中所為之陳述，與審判中不符時，
      其先前之陳述具有較可信之特別情況，且為證明犯罪事實
      存否所必要者，得為證據，同法第159條之1第2項及第159
      條之2 分別定有明文。查被告丙○○主張巳○○於警詢、
      偵查中所言無證據能力，依前揭規定，巳○○於警詢中所
      言，依法原則上無證據能力，僅例外當其於警詢中所言與
      審判中不符時，且該陳述具有可信性及必要性者，始賦予
      其證據能力。而證人巳○○於本院證述內容與警詢所述略
      有不同，徵以其係於查獲當時即至警局製作筆錄，記憶自
      屬較為清晰，而具有較可信之情形，且為證明犯罪事實存
      否所必要，故有證據能力。又巳○○於偵查中所言，亦無
      顯不可信之情況，故亦有證據能力。
    (二)按被告以外之人於審判外之陳述，雖不符刑事訴訟法第15
      9條之1至159條之4之規定，而經當事人於審判程序同意作
      為證據，法院審酌該言詞陳述或書面陳述作成時之情況，
      認為適當者，亦得為證據；當事人、代理人或辯護人於法
      院調查證據時，知有第159條第1項不得為證據之情形，而
      未於言詞辯論終結前聲明異議者，視為有前項之同意，同
      法第159條之5定有明文。立法意旨在於傳聞證據未經當事
      人之反對詰問予以核實，原則上先予排除，惟若當事人已
      放棄反對詰問權，於審判程序中表明同意該等傳聞證據可
      作為證據；或於言詞辯論終結前未聲明異議，基於尊重當
      事人對傳聞證據之處分權，及證據資料越豐富，越有助於
      真實發見之理念，且強化言詞辯論主義，使訴訟程序得以
      順暢進行，上開傳聞證據亦均有證據能力。本件除被告丙○○對於巳○○所言之證據能力有爭執外，被告等對於其
      餘證人之警詢中所言的證據能力均不爭執，且未聲明異議
      ，依上開說明，視為被告等同意此部分證人於警詢中之證
      言作為證據，本院審酌此部分警詢筆錄作成時之情形，亦
      認適當，自得採為證據，合先敘明。
二、訊據被告丙○○、未○○、酉○○、丑○○均矢口否認犯行
    ，被告丙○○辯稱：伊將整個競選活動交給巳○○處理，伊
    都遵守選罷法的規定，不知道巳○○另外涉及賄選，他一直
    跟伊要錢，伊該給的都給，但並未叫他行賄云云。被告未○○、酉○○、丑○○則均辯稱：其等並未收錢云云。經查：
    (一)證人巳○○於本院審理時證稱：『我在被告丙○○競選縣
      議員期間擔任她的競選總幹事，被告丙○○於94年8 月31
      日交票據給我，我領錢出來後，丙○○拿回16萬元，剩下
      34萬元在我這裡，我用來做選舉事務，要發給替丙○○工
      作者之工作費，因為他們拿丙○○的旗子、傳單到外面宣
      傳，我在警局中寫的名冊就是我發給工作費之人，我給錢
      時，有請他們支持丙○○，丙○○給我的錢包括我殺雞、
      買米酒、請選民吃飯的錢，我在電話中有提到「要給選民
      錢及給選民吃飯，如果丙○○沒有給我錢，我沒有辦法作
      這些事」這些話。我就錢如何花用，都有跟丙○○口頭說
      明，不會自己吃下錢，而不報告丙○○』等語。又被告丙○○於本院訊問時亦供稱：其開支都有收據，並有保留等
      語，並提出估價單2張、送貨單4張為證。顯見被告丙○○
      就整個競選活動之開支均有進行了解，而非全然放任巳○○任意花用。況巳○○為被告丙○○之競選總幹事，復為
      被告丙○○之遠親，自無誣陷被告丙○○之可能，故證人
      黃金證稱：有口頭向丙○○說明錢如何花用等語，應堪採
      信。又本件被告卯○○、午○○、子○○、辰○○、甲○○、庚○○、壬○○、未○○、丁○○、癸○○、酉○○
      、丑○○均否認擔任被告丙○○之助選員或參與協助丙○○競選之活動（見本院95年1月3日、95年2月9日準備程序
      筆錄），甚至被告乙○○於警詢及本院訊問時、被告申○○於本院訊問時即自白受賄。復參以證人巳○○於電話中
      已言明要丙○○給錢，以便其將錢給選民及請選民吃飯，
      並有電話監聽譯文一份在卷可參，均可知證人巳○○證述
      是發給替丙○○工作者之工作費云云，顯係避重就輕，偏
      袒被告丙○○之詞，不足採信。另巳○○以每桌1200元之
      價格請寅○○辦餐飲招待卯○○、辰○○、甲○○、癸○○等人，亦據證人寅○○於警詢及偵查中證述甚明。是被
      告丙○○就其競選總幹事巳○○就其所交付之金錢，部分
      用金錢行賄及以免費餐飲招待方式行賄，均知之甚明，其
      上開所辯，顯係卸責之詞，不足採信。
    (二)又證人巳○○於本院審理時雖證稱：「我在警局中寫的名
      冊就是我發給工作費之人，但我誤將酉○○、丑○○、未
      ○○列在名單中，實際上這三個人未參與選舉過程，都不
      是我行賄的對象，其他的人則未記載錯誤，因為我去拜訪
      過的人我都有寫在我的簿子上，所以我是依照我的簿子在
      警察局寫這個名單，且我在簿子上有用小數點作記號，來
      註記有送過錢的是哪些人，警察叫我看著簿子寫名單，但
      在忙亂中一定會寫錯，我確實沒有送錢給未○○、酉○○
      、丑○○，我是後來跟他們接觸時，才想到他們確實沒有
      參與這個事情，我之前開庭沒有看到酉○○，後來看到酉
      ○○，才知道他應該不在我的名單內」等語。然證人巳○○於本院作證時，離其交付賄賂之時間已相隔約半年；且
      其自稱：其有拜訪過的人都有記載在簿子上，約有6 、70
      個名字，而該簿子已於當時交予警察等語。巳○○既已無
      該簿子可參，其於半年後焉能清晰記得當時交錢之對象不
      包括被告未○○、酉○○及丑○○？復參以巳○○於本院
      95年1 月19日準備期日，係稱：其應該沒有給未○○、丑
      ○○錢，其他被告應該有給錢；迨本院審理時又稱：其也
      沒給酉○○錢云云，可證目前其記憶已非清晰、正確。再
      者，巳○○於警詢及偵查中均未曾言及其於警詢中所記載
      之名單有誤，甚至於偵查中供稱：丑○○給2000元，她是
      一般的工作員等語。復徵以該份名單係巳○○為警查獲時
      ，在警局依其有註記之簿子所為之登載，已如前述；而觀
      之該名單，其上除記載姓名外，更註記其等所住街里或村
      落、交付之金錢及聯絡電話，可見巳○○在謄寫此名單之
      際，已就所謄寫之人有反覆思量之餘地，應屬正確無誤，
      自應以巳○○於警詢、偵查中所言為真實。是被告未○○
      、酉○○、丑○○所辯，均係屬卸責之詞，不足採信。
    (三)此外，復有巳○○書寫之名冊1份、消費記帳紀錄1張、巳
      ○○之花蓮市第二信用合作社存摺影本及電話監聽譯文各
      1份在卷可參。本件事證明確，被告等犯行洵堪認定。
三、按被告丙○○為本件犯行後，公職人員選舉罷免法第90條之
    1第1項於94年11月30日經修正公布，修正前原規定：「對於
    有投票權之人，行求期約或交付賄賂或其他不正利益，而約
    其不行使投票權或為一定之行使者，處5 年以下有期徒刑，
    得併科新臺幣40萬元以上400 萬元以下罰金。」，修正後將
    法定刑度提高為「3 年以上10年以下有期徒刑，得併科新臺
    幣100 萬元以上1000萬元以下罰金。」經比較修正前、後之
    法定刑度，修正前之規定顯然對於被告丙○○較為有利，依
    刑法第2條第1項但書之規定，應適用最有利於行為人之裁判
    前法律，核被告丙○○所為，係犯修正前公職人員選舉罷免
    法第90條之1第1項之對於有投票權之人，交付賄賂或不正利
    益，而約其投票權為一定之行使罪。核被告未○○、酉○○
    、丑○○所為，係犯刑法第143條第1項之投票受賄罪（檢察
    官原認被告未○○、酉○○、丑○○亦涉犯公職人員選舉罷
    免法第90條之1第1項之罪，但業經蒞庭檢察官減縮此部份犯
    行）。被告丙○○與巳○○間，有犯意聯絡與行為分擔，為
    共同正犯。被告丙○○多次交付賄賂及不正利益，時間緊接
    ，觸犯構成要件相同之罪名，顯係基於概括犯意所為，應依
    連續犯之規定，從一重之交付賄賂罪處斷，並依法加重其刑
    。又查被告丑○○曾因偽造文書案件，經本院判處有期徒刑
    3月確定，於93年8月23日易科罰金執行完畢，此有臺灣高等
    法院被告全國前案紀錄表附卷可參，其於5 年內再犯本件有
    期徒刑以上之罪，為累犯，應依刑法第47條之規定，加重其
    刑。爰審酌被告丙○○之賄選犯行，破壞選舉風氣，被告未
    ○○、酉○○、丑○○不珍惜其投票權之純正性，因貪圖小
    利而受賄，及事後均否認犯行，不知悔改等一切情狀，分別
    量處如主文所示之刑，並就被告未○○、酉○○、丑○○部
    分均諭知易科罰金之折算標準，且皆依公職人員選舉罷免法
    第98條第3 項之規定宣告褫奪公權。扣案之米酒10箱係預備
    交付有投票權人之賄賂，應依公職人員選舉罷免法第90條之
    1第3項之規定宣告沒收。被告未○○、酉○○、丑○○收受
    之賄賂應依法宣告沒收，如全部或一部不能沒收時，追徵其
    價額。
據上論斷，應依刑事訴訟法第299條第1項前段，修正前之公職人
員選舉罷免法第90條之1第1項、第3項、第98條第3項，刑法第11
條前段、第2條第1項但書、第28條、第56條、第143條第1項、第
2 項、第47條、第41條第1項前段、第37條第2項，罰金罰鍰提高
標準條例第1條前段、第2條，判決如主文。
本案經檢察官戊○○到庭執行職務。
中    華    民    國    95    年    6     月    7     日
                        臺灣花蓮地方法院刑事第一庭
                              審判長法  官  張健河
                                    法  官  吳韻馨
                                    法  官  李世華
上列正本證明與原本無異。
如對本判決不服，應於送達後10日內，向本院提出上訴狀。（應
抄附繕本）
                                    書記官  李閔華
中    華    民    國    95    年    6     月    8     日
附錄本判決論罪之法律條文：
修正前公職人員選舉罷免法第90條之1第1項：
對於有投票權之人，行求期約或交付賄賂或其他不正利益，而約
其不行使投票權或為一定之行使者，處五年以下有期徒刑，得併
科新台幣四十萬元以上四百萬元以下罰金。
中華民國刑法第143條第1項：
有投票權之人，要求、期約或收受賄賂或其他不正當利益，而許
以不行使其投票權或為一定之行使者，處三年以下有期徒刑，得
併科五千元以下罰金。


司法院資訊處製作；財團法人民間司法改革基金會備份。
